臺灣高等法院高雄分院民事判決　　　　　94年度家上字第89號
上　訴　人　乙○○
　　　　　　　　　　　　號
　　　　　　　　　　　　之2
被上訴人　　丙○○
訴訟代理人　張標全律師
上列當事人間因離婚事件，對於民國94年8 月3 日臺灣高雄地方
法院94年度婚字第467 號第一審判決提起上訴，本院於94年12月
22日辯論終結，茲判決如下：
    主  文
上訴駁回。
第二審訴訟費用由上訴人負擔。
    事實及理由
一、被上訴人起訴主張：兩造於民國86年5 月12日結婚，婚後共
    同居住於高雄市三民區○○○路316 巷126 號（下簡稱共同
    住所），現婚姻關係存續中。上訴人婚後不理家事，並以「
    伊不會煮菜」、「伊不是外勞，不會請外勞來服侍被上訴人
    」等語，差辱被上訴人，兩造時生口角。被上訴人因年事已
    高，無力負擔全部家務，乃於92年3 月間單獨北上至長女家
    中居住，因無法適應北部之生活，於92年8 月間返回南部，
    進入行政院國軍退除役官兵輔導委員會高雄市楠梓自費安養
    中心（下簡稱安養中心）居住，上訴人知悉被上訴人居住於
    安養中心，卻未曾至安養中心探視被上訴人，且未知會被上
    訴人而離去兩造共同住所，上訴人之行為，使兩造間之婚姻
    關係產生重大破綻，無法繼續維持婚姻生活，為此依民法第
    1052條第2 項之規定，請求命兩造離婚之判決，並於本院聲
    明：上訴駁回。
二、上訴人抗辯：上訴人婚後來台，家中大小事務皆由上訴人操
　　持，被上訴人未曾給付上訴人家庭生活費用，上訴人經徵得
　  被上訴人同意，外出做看護賺取工資，被上訴人竟將上訴人
    收入新台幣22萬元及人民幣4,000 元，予以侵吞。被上訴人
    於92年3 月間不告而別離開共同住所，上訴人嗣於93年6 、
    7 月到國軍英雄館開會時，始知被上訴人住在安養中心，上
    訴人曾於93年9 月至94年9 月，陸續打電話至安養中心關心
    被上訴人，惟被上訴人均拒不接聽電話。又因共同住所停水
    停電，無法住居，被上訴人多次教唆他人恐嚇上訴人，並破
    壞門鎖，致上訴人無法安身，上訴人乃於94年4 、5 月間離
    開共同住所，兩造並無重大事由難以維持婚姻等語。並於本
    院聲明：原判決廢棄。
三、兩造不爭執事項:
（一）兩造自86年5 月12日結婚，現婚姻關係存續中，上訴人於
      87 年間 自大陸來台，與被上訴人共同居住於共同住所，
      被上訴人於92年3 月北上至長女家居住，並於92年8 月返
      回南部，居住於行政院國軍退除役官兵輔導委員會高雄市
      楠梓自費安養中心。
（二）兩造自92年3 月間起即未共同生活，分居期間兩造未曾聞
      問對方，上訴人於93年7 、8 月間始得知被上訴人居住於
      安養中心，上訴人於93年8 月間離家回大陸，於93年10月
      27日返台。
四、本件爭點：兩造是否有重大事由難以維持婚姻?兩造歸責程度
　　如何?
五、按有民法第1052條第1 項以外之重大事由，難以維持婚姻者
    ，夫妻之一方得請求離婚，同條第2 項定有明文。又以該項
　　規定請求離婚，非以婚姻已發生難以維持之重大事由為已足
　  ，為符公平原則，同條第2 項但書復規定，難以維持婚姻之
    重大事由應由夫妻之一方負責者，僅他方得請求離婚。故如
    夫妻間已發生難以維持婚姻之重大事由，而夫妻雙方就該重
    大事由均需負責，若有責程度相同時，雙方均得請求離婚；
    若有責程度不同時，即應比較衡量雙方之有責程度，僅責任
    較輕之一方，得向責任較重之一方請求離婚。
六、被上訴人主張：兩造婚後常因家務分擔之細故，迭生口角爭
　　執，上訴人不理家事，均由被上訴人從事家務，上訴人曾向
　  被上訴人說：「伊不會煮菜」、「伊不是外勞，可以請外勞
    來服侍被上訴人」等語，兩造時生口角，被上訴人因而於92
    年3 月起離開共同住所，並於92年8 月間居住於安養中心，
    兩造迄未共同生活，且上訴人未曾至安養中心探視被上訴人
    等語，上訴人則抗辯：上訴人於大陸地區尚有老母及幼女待
    扶養，上訴人乃得被上訴人之同意外出從事半日看護工作，
    工作之餘上訴人仍從事家務，92年3 月間被上訴人無故離家
    ，故意不告知上訴人行蹤，嗣因兩造共同住所遭斷水斷電，
    上訴人無資力支付房租，被上訴人並多次恐嚇上訴人，上訴
    人不得已於94年4 、5 月間離開共同住所。又上訴人於93年
    6 、7 月間始得知上訴人居住於安養中心，上訴人多次打電
    話至安養中心與被上訴人聯絡，被上訴人均不予理會等語。
七、經查，證人即被上訴人之子羅日中於原審證述：兩造常因家
　　事起爭執，伊曾聽上訴人向被上訴人說，上訴人不是外勞，
  　不願意煮飯，且嫌棄被上訴人煮飯，被上訴人後來搬到北部
    與被上訴人之女同住，被上訴人回南部後，因不想與上訴人
    發生爭執，而不回共同住所，乃居住於安養中心，有告知上
    訴人，但上訴人未曾探視被上訴人，上訴人目前並未居住於
    共同住所等語（原審卷第63、64頁），而證人即被上訴人之
    女羅綺芬於原審證述：兩造常因家事問題爭執，被上訴人年
    事已高，無法勝任家務，希望上訴人能照顧被上訴人之生活
    起居，但上訴人外出工作，又不喜歡作家事，有時被上訴人
    向上訴人請求協助家務，伊聽到上訴人向被上訴人表示，被
    上訴人可以請外勞，上訴人並非外勞，而不願從事家務，被
    上訴人曾北上與伊同住4 、5 個月，嗣後被上訴人就回南部
    住在安養中心等語（原審第35、36頁），而證人林楊玉霞於
    本院證述：上訴人曾於92年間，詢問伊關於被上訴人之去處
    ，伊告知不知道，上訴人曾說在大陸是男主內，女主外，又
    被上訴人曾打電話要伊去找上訴人，要上訴人道歉，因為上
    訴人對被上訴人說，上訴人不是外勞不要擦地板，而被上訴
    人為此事感到不高興，要求上訴人道歉，但上訴人說她沒有
    做錯事，不需要道歉等語（本院卷第34頁），由上述證言，
    可知兩造婚後，因大陸台灣兩地文化、生活習慣、價值觀念
    之差異，就家務分擔問題常起爭執，而兩造未能良性溝通，
    並以積極正面之態度，相互協調，被上訴人卻以不告而別之
    方式，於92年3 月間離開共同住所，北上居住被上訴人長女
    羅綺芬住處，而上訴人就家事部分，亦堅持舊有觀念，未能
    與被上訴人達成共識及協助被上訴人，並以上訴人並非外勞
    ，不願從事家務等情緒性之言語對待被上訴人。則被上訴人
    主張兩造迭因家務分擔之事發生爭執，上訴人曾向被上訴人
    說：上訴人非外勞、不願從事家務等語，被上訴人因而離家
    等情，自堪信為真實。
八、又查，被上訴人自92年3 月離家後即北上至長女家居住，並
    於92年8 月返回南部，居住於安養中心迄今，而上訴人於93
    年8 月20日回大陸，於93年10月27日返台，並於94年4 、5
    月間離開共同住所，復於94年7 月4 日回大陸，於94年8 月
    25日返台，兩造自92年3 月起迄今已逾2 年未曾共同生活，
    而被上訴人於92年3 月離開共同住所時，並未告知上訴人，
    並於92年8 月回高雄後，不願返回兩造共同住所，而自行居
    住於安養中心，上訴人嗣於93年7 、8 月間始得知被上訴人
    居住於安養中心等情，為兩造不爭執（本院卷第35頁），並
    經證人即被上訴人之子羅日中於原審證述明確（原審卷第63
    頁），復有入出境查詢結果1 紙為證（本院卷第15頁），自
    堪信為真實，則被上訴人離開共同住所時，未告知上訴人其
    去處，並於92年8 月返回高雄後，自行居住於安養中心，足
    見被上訴人確實不願與上訴人共同生活。
九、再查，被上訴人主張：被上訴人離家後，上訴人未曾至安養
    中心探視被上訴人，上訴人返回大陸，亦未告知被上訴人，
    上訴人嗣後亦離開兩造共同住所，不知去向，兩造婚姻確有
    重大破綻等情，上訴人則抗辯：被上訴人離家後，上訴人曾
    打電話至被上訴人女兒家詢問被上訴人去處，被上訴人女兒
    說不知道，上訴人想報案，惟被上訴人之子叫上訴人不要報
    案，因上訴人並不知被上訴人居住安養中心，無從與被上訴
    人聯絡，且上訴人於93年7 、8 月間得知被上訴人居住安養
    中心後，自93年9 月至94年9 月間陸續打電話至安養中心，
    但被上訴人均拒不接聽電話，又被上訴人將共同住所斷水斷
    電，並恐嚇上訴人，上訴人無法居住於共同住所，乃於94年
    4 、5 月間始離開共同住所等語。證人即被上訴人之子羅日
    中於原審證述：被上訴人住在安養中心，伊有通知上訴人，
    但上訴人從未至安養中心探視被上訴人等語（原審第63頁）
    ，且被上訴人於本院陳述：被上訴人居住安養中心時，上訴
    人僅打過1 次電話給被上訴人，被上訴人當時在吃飯，不想
    接電話等語（本院卷第33頁），且上訴人就其主張多次打電
    話至安養中心與被上訴人聯絡等情，未舉證證明，自難信為
    真實，足證被上訴人自92年8 月居住安養中心迄今，兩造未
    曾有任何聯繫，上訴人亦未至安養中心探視被上訴人。至於
    證人甲○○雖於本院證述：被上訴人離家並未告知去向，上
    訴人很急，上訴人有報案，伊不知道被上訴人為何要去住安
    養院等語（本院卷第50頁），惟其證言與上訴人抗辯：本想
    報案惟未報案等語不符，證人甲○○之證言，無法採信。且
    上訴人未能舉證證明被上訴人之子叫上訴人不用報案等情，
    上訴人之抗辯，自難採信。
十、復查，上訴人於被上訴人離家後，確於93年8 月20日回大陸
    ，於93年10月27日返台，並於94年4 、5 月間離開共同住所
    ，復於94年7 月4 日回大陸，於94年8 月25日返台等情，為
    兩造不爭執，而兩造自被上訴人於92年8 月居住安養中心迄
    今，均未曾有任何聯繫，已如前述，則上訴人於93、94年間
    返回大陸地區2 次，亦未告知被上訴人。而證人吳懷雲雖於
    本院雖證述：伊僅去兩造家中1 次，被上訴人離開後，把家
    中的水電切掉，致上訴人無法居住始離家等語（本院卷第51
    頁），惟證人吳懷雲僅至兩造家中1 次，如何確知係被上訴
    人離家後將共同住所斷水斷電? 足見證人吳懷雲證言，係屬
    聽聞，不足採信。且上訴人就其主張被上訴人將共同住所斷
    水斷電及恐嚇上訴人，上訴人始離開共同住所云云，未提出
    其他事證證明，自不足採。足見上訴人於被上訴人離家後，
    並未積極與被上訴人取得聯繫，自行返回大陸2 次，並於94
    年4 、5 月離開共同住所，在外另行居住，足見上訴人縱願
    與不願與被上訴人形式上繼續維持婚姻，但實質上，對被上
    訴人已無夫妻相互扶持關懷之情，兩造婚姻確有重大破綻，
    被上訴人之主張，堪信為真實。
十一、綜上，兩造婚後因大陸台灣兩地文化、生活習慣、價值觀
      念之差異，就家務分擔問題常起爭執，兩造未能良性溝通
      ，並以積極正面之態度，相互協調，被上訴人即以不告而
      別之方式，於92年3 月間離開共同住所，北上居住被上訴
      人長女羅綺芬住處，而上訴人就家事部分，亦堅持舊有觀
      念，未能與被上訴人達成共識及分擔，並以上訴人並非外
      勞，不願從事家務等情緒性之言語對待被上訴人，而被上
      訴人於92年3 月離開共同住所，並未告知上訴人其去處，
      上訴人亦未積極找尋被上訴人，上訴人返回大陸地區，亦
      未告知被上訴人，被上訴人於92年8 月返回高雄後，復不
      願與上訴人共同生活，而自行居住於安養中心，上訴人嗣
      於93年7 、8 月間得知被上訴人居住安養中心，均未至安
      養中心探視被上訴人，彼此亦未為任何聯繫，兩造彼此之
      間已喪失相互扶持照顧之夫妻情份，則任何人處於同一情
      況，均喪失維持婚姻之意願，兩造確有重大事由難以維持
      婚姻。且兩造就婚姻之破綻，有責程度相同，兩造均可依
      民法第1052條第2 項提起離婚訴訟，被上訴人依據上開條
      文請求離婚，為有理由。至於上訴人主張：被上訴人侵占
      上訴人打工薪資新台幣22萬元及人民幣4,000 元等語，尚
      與被上訴人可否請求離婚無關，上訴人主張若為屬實，可
      另為請求，併此敘明。
十二、被上訴人依據民法第1052條第2 項請求判決兩造離婚，為
      有理由，原審判決兩造離婚，並無違誤，上訴意旨，指摘
      原判決不當，求予廢棄改判，為有理由，應予駁回。
十三、據上論結：本件上訴為無理由，依民事訴訟法第449 條第
      1 項、第2 項、第78條判決如主文。
中　　華　　民　　國　　94　　年　　12　　月　　29　　日
                            民事第二庭
                                審判長法官 簡色嬌
                                法      官 謝靜雯
                                法      官 朱玲瑤
以上正本證明與原本無異。
如對本判決上訴，須於判決送達後20日內向本院提出上訴狀，其
未表明上訴理由者，應於上訴後20日內向本院提出上訴理由書（
均須按他造當事人之人數附繕本）。上訴時應提出委任律師或具
有律師資格之人之委任狀，並依附註條文規定辦理。
中　　華　　民　　國　　94　　年　　12　　月　　29　　日
                                 書  記 官 賴梅琴
